【裁判字號】    97,訴,1228
【裁判日期】    971205
【裁判案由】    誣告
【裁判全文】
臺灣板橋地方法院刑事判決              97年度訴字第1228號
公  訴  人  臺灣板橋地方法院檢察署檢察官
被      告  己○○
選任辯護人  周福珊律師
            王嘉斌律師
            賴玉梅律師
上列被告因誣告案件，經檢察官提起公訴（97年度偵字第5848號
），本院判決如下：
    主  文
己○○無罪。
    理  由
一、公訴意旨略以：被告己○○與他人有債務糾紛，於民國96年
    1 月29日下午2 時許，見乙○○、甲○○與丙○○到臺北縣
    板橋市縣○○道○ 段43號其開設之彩券行催討債務，即先離
    開店面到後方躲避，並未在場見聞乙○○、甲○○與丙○○
    之言行舉止，仍意圖使乙○○、甲○○與丙○○受刑事處分
    ，先於同日下午2 時許，向臺北縣政府警察局海山分局埔墘
    派出所警員誣指乙○○等人「……以言詞脅迫、恐嚇向我催
    收討欠款，致我心生畏懼……其餘人員站在門內皆用言詞脅
    迫對我催討欠款」，又接續於同年4 月9 日晚間10時許，在
    臺北縣政府警察局海山分局偵查隊，向製作警詢筆錄之警員
    誣指3 人「……要我與我老婆不准離開，大罵三字經並說我
    欠他錢，要我還錢，否則去買棺材，要把我全家抓去山上活
    埋，吃子彈……」，嗣經檢察官勘驗現場監視器拍攝畫面，
    確認己○○並未在場，而查知上情。因認被告涉犯刑法第16
    9 條第1 項之誣告罪嫌云云。
二、按犯罪事實應依證據認定之，無證據不得認定犯罪事實；不
    能證明被告犯罪者，應諭知無罪之判決，刑事訴訟法第154
    條第2 項、第301 條第1 項分別定有明文。而認定不利於被
    告之事實，須依積極證據，苟積極證據不足為不利於被告事
    實之認定時，即應為有利於被告之認定，更不必有何有利之
    證據（最高法院30年上字第816 號判例要旨參照）。又檢察
    官對於起訴之犯罪事實，應負提出證據及說服之實質舉證責
    任。倘其所提出之證據，不足為被告有罪之積極證明，或其
    指出證明之方法，無從說服法院以形成被告有罪之心證，基
    於無罪推定之原則，自應為被告無罪判決之諭知（最高法院
    92年臺上字第128 號判例要旨參照）。
三、公訴人認被告涉犯誣告罪嫌，無非係因依現場監視器拍攝畫
    面所示，被告於乙○○、甲○○、丙○○至其開設之彩券行
    催討債務時，已至店面後方躲避，並未與乙○○等人接觸，
    進而認定被告並未在場見聞乙○○等人之言行舉止，所為指
    控應屬誣告。訊據被告堅決否認有為誣告犯行，辯稱：此債
    務乃其胞弟塗榮崇積欠，自95年12月間起，對方即多次到其
    經營之彩券行催討債務，96年1 月29日其見乙○○、甲○○
    與丙○○等人到來，雖因害怕，至店面後方躲避，仍透過監
    視器，觀看現場情形，且所在房間與店面僅相隔一層木板，
    對於店面之對話均聽的甚為清楚，同日警詢時所述，均屬事
    實，並無誣告之事；至同年4 月9 日警詢時，因時間相隔已
    2 個多月，且債權人催討債務不僅一次，態度均非和善，被
    告經營之彩券行亦確曾遭人灑過冥紙，說詞縱有因記憶混淆
    或受其他家人說法之影響而與實情有間，但絕無誣告之意等
    語。經查：
（一）乙○○、甲○○、丙○○於96年1 月29日至被告經營之彩
      券行催討債務之事實，為兩造所不爭執（見本院卷第43頁
      ），且為乙○○、甲○○、丙○○所是認（見本院卷第45
      頁）。被告為肢障人士，開庭過程可明顯見其行動不便，
      而觀之當日監視器錄影翻拍畫面（見本院卷第57頁），多
      名男子入內討債時，舉動、表情均難謂和善，被告既非第
      一次遭該債務之債權人委人催討債務（詳如後述），在雙
      方身體外在條件有所差距之情形下，心生畏懼，實未違情
      理。此由證人即被告另名胞弟戊○○於本院審理時，證稱
      ：「我到時他們（指乙○○等人）都在跟我吵架……。」
      、「他們講話很不客氣，但詳細內容我記不清楚，我只記
      得他們有講我算什麼。」、「……己○○打電話給我時很
      驚慌，只說有人要來要債，但並沒有說被恐嚇，我想說不
      要發生衝突，報警請警察來處理較好。」等語（見本院卷
      第81、82頁），亦得佐證，蓋被告若非有所恐懼，當無驚
      慌撥打電話向戊○○求援之理。另由戊○○報警處理之舉
      動，且表示其亦會害怕，因為對方很兇等語（見本院卷第
      81頁），益徵被告見到乙○○等人催討債務，隨即躲藏，
      事出有因。此外，被告既自始知悉乙○○等人至現場催討
      債務，且確有監視器拍攝畫面留存，而證人即本案承辦警
      員丁○○與證人戊○○於本院審理時，均證稱：乙○○等
      人離開後，見到被告自彩券行後方走出等語（分見本院卷
      第77、78頁；本院卷第83頁），證人戊○○並證稱：被告
      所在房間離櫃臺僅2 、3 公尺，隔約1.5 英吋厚之木板，
      房間內放有監視器等語（見本院卷第82、83頁），則被告
      表示其因害怕，至店面後方躲避，透過監視器，觀看現場
      情形，並有聽到乙○○等人與其家人之對話等節，亦屬有
      據。
（二）乙○○等人，既確有以不友善之方式催討債務，被告亦非
      完全未見聞此場景，且心中有所懼怕，被告於96年1 月29
      日警詢時，指稱乙○○、丙○○、甲○○等人，「……以
      言詞脅迫、恐嚇向我催收討欠款，致我心生畏懼……其餘
      人員站在門內皆用言詞脅迫對我催討欠款」，即難遽認不
      實。雖如前述，乙○○並未直接與被告接觸，筆錄記載「
      向我」、「對我」易生誤解，然依證人丁○○前開所證，
      被告於乙○○等人離去後始自彩券行後方走出乙節，實為
      警方所明知，被告當無虛捏此部分事實之必要，而細觀該
      筆錄內容，僅記載事實概要，其內並含有「恐嚇」、「心
      生畏懼」等諸多法律用語，可推知該筆錄乃摻入記錄者價
      值判斷後整理而成，在此情形下，乙○○等人催討債務之
      對象又確為被告，即不能排除前揭筆錄疑義，僅是被告指
      控用語不精確，或筆錄記錄者誤解其意所致，自難逕指被
      告有誣告之意。至96年4 月9 日警詢時，被告指摘之內容
      ，多了「買棺材」、「活埋」、「吃子彈」等用語，惟證
      人之證詞，隨時間經過致記憶模糊，進而依其主觀意見填
      補，或摻入自己想像，不可避免，此即為刑事訴訟為發現
      真實，設立交互詰問規則的目的之一。若告訴人僅是出於
      誤會或懷疑被訴人有此事實，或對事實張大其詞而為申告
      ，均難指為誣告（最高法院32年上字第184 號判例要旨參
      照）。衡酌系爭債務之債權人，非僅一次親自或委人至被
      告經營之彩券行催討債務，此由卷附臺北縣政府警察局員
      警工作記錄簿影本（見他字卷第46頁），記載債權人賴明
      煌曾於96年1 月11日至被告住處催討債務，「……塗女（
      指被告之妻）之家人因心生畏懼，警方有告知其權利……
      。」，及證人丁○○證稱：「……被告有跟我反應之前常
      被騷擾。」（見本院卷第79頁），即可得知，是被告表示
      因時間相隔2 個多月，遭催討債務不僅一次，說詞可能因
      記憶混淆或受其他家人說法之影響，非無所本。
四、綜上所述，本案並無證據足認被告上開說詞是明知為虛偽而
    故意構陷，而事隔2 月後接受警詢，被告之記憶，確不無可
    能受到主觀想像或其他家人說法影響，有所誇大或混淆，尚
    無從逕認被告有誣告之意。雖乙○○、甲○○、丙○○等人
    因恐嚇罪嫌不足，經檢察官以96年度偵字第11303 號為不起
    訴處分在案，有該案偵查卷影卷可資證明，然告訴人所訴事
    實，不能證明其係實在，是否構成誣告罪，仍應就其有無虛
    構誣告之故意以為斷，並非當然可以誣告罪相繩（最高法院
    59年臺上字第581 號判例要旨參照）。從而，本案積極證據
    既不足認定被告有為誣告犯行，即應為有利被告之認定，而
    為其無罪之諭知。
據上論斷，應依刑事訴訟法第301 條第1 項，判決如主文。
本案經檢察官陳伯均到庭執行職務。
中    華    民    國    97    年    12    月    5     日
                  刑事第十庭審判長法  官  林海祥
                                  法  官  楊博欽
                                  法  官  許炎灶
上列正本證明與原本無異。
如不服本判決，應於判決送達後10日內向本院提出上訴狀（應附
繕本），其未敘述上訴理由者，應於上訴期間屆滿後20日內補提
理由書狀於本院，上訴於臺灣高等法院。
                                  書記官  屠衛民
中    華    民    國    97    年    12    月    5     日


司法院資訊處製作；財團法人民間司法改革基金會備份。
